【裁判字號】    98,訴,459
【裁判日期】    981029
【裁判案由】    殺人未遂等
【裁判全文】
臺灣臺北地方法院刑事判決               98年度訴字第459號
公  訴  人  臺灣臺北地方法院檢察署檢察官
被      告  乙○○
選任辯護人  李克廉律師
上列被告因殺人未遂等案件，經檢察官提起公訴（97年度偵字第
18490 號），本院判決如下：
    主  文
乙○○以加害生命、身體之事，恐嚇他人致生危害於安全，處拘
役伍拾玖日，如易科罰金，以新臺幣壹仟元折算壹日。扣案伸縮
鐵棍壹支沒收。
乙○○其餘被訴部分公訴不受理。
    事  實
一、乙○○係計程車司機，於民國97年8 月15日凌晨，駕駛車牌
    號碼5C-528號營業小客車，搭載甲○○（所涉傷害乙○○部
    分，另經檢察官不起訴處分）及其女友丁○○，欲返回臺北
    縣新店市○○路159 巷15號3 樓甲○○之住處，途中因甲○○不勝酒力打開車窗嘔吐，嘔吐物因而沾污營業小客車右後
    門外側，乙○○心生不滿，於抵達上址樓下時，要求丁○○
    一同下車查看車身沾污情形，除車資外，乙○○另要求丁○○賠償清潔費及前往洗車所需之油費，但丁○○身上現金不
    足，兩人發生口角爭執，乙○○竟基於恐嚇之犯意，自車內
    取出其所有伸縮鐵棍1 支，高舉揮舞，並持鐵棍重擊地面，
    再向丁○○恫稱：「現在是要怎樣？」等加害丁○○生命、
    身體之事，恐嚇丁○○，令丁○○心生畏懼，致生危害於安
    全。嗣因甲○○家人見狀報警，警員到場後扣得乙○○所有
    伸縮鐵棍1 支，乃查悉上情（乙○○對甲○○所為涉及殺人
    未遂部分，詳後述公訴不受理部分）。
二、案經臺北縣政府警察局新店分局移請臺灣臺北地方法院檢察
    署檢察官偵查起訴。
    理  由
壹、證據能力之判斷
一、被告乙○○及其選任辯護人除認為甲○○、丁○○、許燕琴
    王銀鍾、王金鐘、李國福於警詢之陳述均無證據能力外，對
    於下列各項證據方法，均未爭執其證據能力，並同意作為證
    據（見本院卷第18頁反面），本院審酌其作成時之情況，認
    為並無不適當之情事，均得作為證據，合先敘明。
二、按被告以外之人於檢察事務官、司法警察官或司法警察調查
    中所為之陳述，與審判中不符時，其先前之陳述具有較可信
    之特別情況，且為證明犯罪事實存否所必要者，得為證據，
    刑事訴訟法第159 條之2 定有明文。查被告以外之人許燕琴
    、王銀鍾、王金鐘、李國福於警詢時所為陳述（見偵查卷第
    30至39頁），因渠等均未經檢察官或被告、辯護人傳喚到庭
    具結證述，揆諸前揭法條規定，自無因與審判中陳述不符而
    有例外採為判決基礎之必要，應認為無證據能力。另告訴人
    甲○○、丁○○則經本院傳喚到庭具結作證（見本院卷第13
    2 至139 頁），渠等證述之情節，核與渠等於警詢時之陳述
    大致相符，故揆諸前揭法條規定，亦無例外肯認證據能力之
    必要，亦應一併排除渠等警詢陳述之證據能力。
貳、有罪部分
一、認定事實所憑之證據及理由：
    訊據被告雖承認有自車內取出伸縮鐵棍重擊地面之行為（見
    本院卷第139 頁反面），惟矢口否認有何恐嚇丁○○之犯行
    ，辯稱：伊沒有說「現在是要怎樣」，伊係要求丁○○賠償
    營業損失等費用，或者丁○○要自己把車洗乾淨也可以，並
    沒有恐嚇她云云（見本院卷第49頁、第140 頁）。惟查：
  (一)據被害人丁○○於本院證稱：「我看我皮夾之後看我皮夾只
    有900 元，我就跟他說我只有900 元，被告就拿出甩棍在我
    面前揮舞，還蹲下來拍打地面，但沒有作勢要打我，並且問
    我說『現在是要怎樣』，然後甲○○就下車了……」等情（
    見本院卷第138 頁），核與證人甲○○證述：「（問：你為
    什麼會下車？）我聽到有東西重擊地面的聲音，聲音很大我
    就下車查看發生什麼事」、「我就看到乙○○拿著1 個鐵棍
    在天空中高舉過頭，在空中揮舞。他沒有作勢要打丁○○的
    動作」相符（見本院卷第136 頁），且有被告所有伸縮鐵棍
    1 支扣案可資佐證（見偵查卷第43至44頁），復參諸被告前
    揭供述，則丁○○與甲○○之指述內容，應堪認定為事實。
  (二)被告雖辯稱：未恐嚇丁○○云云。然丁○○於偵訊時稱：「
    很害怕」（見偵查卷第92頁），按所謂「恐嚇」，凡一切之
    言語、舉動足以使他人生畏懼心者，均包含在內（最高法院
    著有22年上字第1310號判例意旨可參）。被告自承確有持伸
    縮鐵棍重擊地面之動作，且依甲○○證述可知，此重擊聲響
    足可驚醒當時車內酒醉之甲○○下車查看，是堪推認被告持
    鐵棍重擊地面之動作，力道甚大。且據丁○○證稱甲○○下
    車後，其立即至甲○○家中請甲○○家人報警且「……我當
    時嚇到腿都軟了……」（見本院卷第138 頁），益證被告當
    時持伸縮鐵棍之動作及對丁○○之言語、態度，顯已足使丁○○心生畏懼。基此，揆諸前揭最高法院判例意旨，被告持
    伸縮鐵棍揮舞、重擊地面並向丁○○稱「現在是要怎樣」等
    舉動、言語，應堪認定為刑法上之「恐嚇」行為甚明。被告
    空言否認，委無可取。
  (三)綜上，本案事證明確，被告以前揭舉動、言語恐嚇丁○○致
    生危害於生命、身體安全之犯行，洵堪認定，應予依法論罪
    科刑。
二、論罪科刑之依據：
    核被告所為，係犯刑法第305 條之恐嚇罪。爰審酌：(一)被告
    因甲○○開窗嘔吐而沾染其計程車車身，要求丁○○賠償之
    細故，竟自車內取出伸縮鐵棍1 支，對身為女性之丁○○揮
    舞並重擊地面，恫稱：「現在是要怎樣」，其犯罪惡性、手
    段及造成損害非輕；(二)且被告犯罪後，雖就傷害甲○○部分
    ，達成和解（詳後述公訴不受理部分），惟就恐嚇丁○○部
    分，仍避重就輕，否認犯罪，難認已有悔意；(三)惟念被告前
    無犯罪前科，此有臺灣高等法院被告前案紀錄表附卷可參（
    見本院卷第151 頁），素行尚可等一切情狀，量處如主文所
    示之刑，並諭知易科罰金之折算標準，以示懲儆。又扣案伸
    縮鐵棍1 支係被告所有，業據被告陳明在卷（見偵查卷第12
    頁），被告持該支鐵棍揮舞並重擊地面之舉動，恐嚇丁○○
    之生命、身體安全，均如前述，是扣案鐵棍乃被告所有、供
    犯罪所用之物，爰依刑法第38條第1 項第2 款規定，併予宣
    告沒收之。
、公訴不受理部分
一、公訴意旨另以：告訴人甲○○聽到被告持伸縮鐵棍重擊地面
    之聲音而下車查看，向被告稱：「現在是想怎樣？」，詎被
    告明知其所持之伸縮鐵棍十分堅硬，若持之攻擊人之身體將
    造成巨大殺傷力，亦知人之頭部乃重要身體部位，重擊該部
    位將使腦部器官受創導致死亡之結果，竟基於殺人之犯意，
    持上開預藏鐵棍連續重擊告訴人之頭部，致告訴人當場倒地
    ，且血流不止，幸其父王金鍾、母許燕琴、叔王銀鐘、社區
    警衛李國福趕至，並報警處理後，旋將告訴人送往財團法人
    天主教耕莘醫院診治，告訴人始倖未死亡，然仍受有前額之
    開放性傷口（3.5 公分乘以1 公分）、左耳開放性傷口（0.
    5 公分）、臉、頭皮之挫傷、多處表淺損傷等傷害，並扣得
    被告所有伸縮鐵棍1 支；因認被告涉有刑法第271 條第1 項
    、第2 項殺人未遂罪嫌。
二、按告訴乃論之罪，告訴人於第一審辯論終結前，得撤回其告
    訴；又告訴或請求乃論之罪，未經告訴、請求或其告訴、請
    求經撤回或已逾告訴期間者，應諭知不受理之判決，刑事訴
    訟法第238 條第1 項、第303 條第3 款分別定有明文。次按
    犯罪事實應依證據認定之，無證據不得認定犯罪事實，刑事
    訴訟法第154 條第2 項定有明文。又按刑事判決得就起訴之
    犯罪事實變更檢察官起訴所引應適用之法條者，以科刑或免
    刑判決為限，檢察官以殺人未遂起訴，經原審審理結果，認
    為被告所犯實為傷害罪，未經合法告訴，則於判決理由欄敘
    明其理由逕依刑事訴訟法第303 條第3 款諭知不受理判決即
    可，尚無適用同法第300 條之餘地（最高法院71年度臺上字
    第6600號判決意旨參照）。又殺人未遂罪之成立，以有戕害
    他人生命之故意，著手於刺殺之實行而未發生死亡之結果為
    要件（最高法院47年臺上字第1364號判例可資參照）；而刑
    法第271 條第2 項、第1 項之「殺人未遂」罪與刑法第27 7
    條第1 項之「傷害」罪之區別，本視加害人有無殺人犯意為
    斷，至於被害人受傷之多寡，及是否為致命部位，有時雖可
    藉為認定加害人有無殺意之心證，然究不能據為絕對標準（
    最高法院18年上字第1309號及19年上字第718 號分別著有判
    例可資參照）。申言之，加害人之行為，究屬基於殺人之犯
    意抑或僅係傷害之故意，應深入觀察加害人與被害人之關係
    、衝突之起因、行為當時所受刺激、加害人下手之輕重、被
    害人受傷情形及加害人於犯行後之態度、舉措等各項因素，
    綜合予以評析。
三、訊據被告乙○○雖承認於前揭時、地持扣案伸縮鐵棍1 支毆
    打告訴人頭部致告訴人受有前揭傷勢之行為屬實（見本院卷
    第49頁、反面），並承認傷害犯罪（見本院卷第140 頁），
    然矢口否認有何殺害甲○○之故意，辯稱：伊只是要車錢，
    但告訴人先出手打伊，伊出於自衛而持鐵棍反擊，伊不知鐵
    棍之殺傷力，沒有殺害告訴人之故意等語（見本院卷第18頁
    反面、第140 頁反面）。而公訴意旨認為被告涉有殺害甲○○未遂之犯嫌，無非以：被告之供述、證人甲○○、丁○○
    、許燕琴、王金鍾、王銀鐘之證述、財團法人天主教耕莘醫
    院診斷證明書、現場照片7 張、扣案鐵棍1 支，為其論據。
四、經查：
  (一)被告於前揭時、地持扣案伸縮鐵棍毆打告訴人左前額頭部位
    之行為，為被告所是認，亦據告訴人指述明確（見本院卷第
    136 頁），告訴人遭毆打後，旋即送往財團法人天主教耕莘
    醫院急診，經醫師診斷其受有前額之開放性傷口（3.5 公分
    乘以1 公分）、左耳開放性傷口（0.5 公分）、臉、頭皮之
    挫傷、多處表淺損傷，有該院診斷證明書1 份附卷可考（見
    偵查卷第59頁），未至死亡；且告訴人之受傷情形及現場血
    跡分佈，有照片7 張在卷足憑（見偵查卷第67至69頁）。是
    本案爭點在於被告之犯行究應該當傷害或殺人未遂。
  (二)據告訴人證述，其遭被告持鐵棍毆打左前額頭部位1 下後，
    即暈倒，不知被告是否繼續有毆打動作（見本院卷第136 頁
    ），然觀諸前揭診斷證明書可知，告訴人除前額及左耳有開
    放性傷口外，其臉部、頭皮亦有多處挫傷、表淺損傷，可見
    告訴人遭受被告攻擊動作應不止1 次。此據被告自承：「當
    時我和被告王扭打，我把被告王撲倒在地，我不想讓被告王
    爬起」（見偵查卷第90頁），對照證人許燕琴證稱：「我到
    樓下後就看到被告白拿著鐵棍往我兒子頭打。當時我看到我
    兒子及被告白站在計程車右後方的地方，看到被告白抓著我
    兒子的衣服，拿鐵棍往我兒子頭上打，當時他們2 人是站著
    ，我看到後很害怕，過去看我兒子滿頭是血，我就和被告白
    說不要再打了，被告白手就揮過來鐵棍打到我右眼下方……
    被告白壓在我兒子身上，我就用身體護住我兒子，跪在地上
    ，此時我先生下來把被告的雙手壓在背後……」（見偵查卷
    第100 頁），另證人王金鍾於偵訊時具結證稱：「我在3 樓
    ，所以俯看下去，看得到，我看到1 個人壓著另1 個人在地
    上猛打……我下去時看到我太太在現場，我兒子被壓在地上
    ，血流滿地，被告白拿1 個鐵棒繼續打我兒子的頭部……」
    （見偵查卷第90頁），可見被告持鐵棍毆打告訴人左前額部
    位後，尚有持續毆打告訴人之動作且將告訴人壓倒在地，應
    堪認定。
  (三)被告雖辯稱：告訴人先出手打伊，伊出於自衛云云。惟經證
    人丙○○即臺北縣政府警察局新店分局安和派出所警員到庭
    證稱其據報到場所見情形：「乘客即甲○○是在最下面，司
    機即被告壓制在甲○○身上，被告身上有甲○○的媽媽與甲○○的叔叔」、「我跟我同事兩人就把甲○○以外的人拉走
    ，甲○○則繼續躺在地上」、「他當時有喝酒，我有聞到酒
    味」、「他應該是有意識，但是講話有點模糊，有點像是喃
    喃自語，沒有到完全昏迷的狀態」、「我們感覺甲○○還有
    意識，但沒有辦法動，還會喃喃自語」、「（問：你當時處
    理時，有無看到甲○○攻擊乙○○的情形？）沒有」（見本
    院卷第132 頁反面、第133 頁、反面、第134 頁），堪以佐
    證前揭被告自稱將告訴人壓制在地上，及證人許燕琴、王金
    鍾所述被告將告訴人壓在地上毆打之情節，恰屬相符。依當
    時被告壓制在告訴人身上而告訴人已酒醉、講話模糊、沒辦
    法動等情況觀察，被告之攻擊力顯然高於告訴人。況告訴人
    下車時，被告已手持伸縮鐵棍揮舞並重擊地面恐嚇丁○○在
    先，業如前述，則依被告當時手持兇器恫嚇他人之氣勢，實
    難遽信告訴人出手攻擊被告在先。此由證人丙○○證稱：「
    （問：你在現場有無看到乙○○身上有受傷？）沒有明顯的
    外傷」、「他有跟我們表示他手有受傷」（見本院卷第134
    頁反面），可知當時被告身上並無明顯傷勢。至於被告手部
    之受傷情形，雖經被告提出財團法人佛教慈濟醫院臺北分院
    診斷證明書記載「右肩部挫傷、扭傷；雙前臂挫傷；左中指
    挫傷；眼挫傷；雙膝挫傷；胸壁挫傷」（見偵查卷第57頁）
    ，惟綜合證人許燕琴、王金鍾、丙○○前揭所述情節可知，
    被告事後曾遭許燕琴、王金鍾抓住雙手制止，不無可能因此
    造成被告肩部、手臂之傷勢，是難遽認被告前揭傷勢係因告
    訴人事先發動攻擊所致。檢察官亦同此見解，而就甲○○涉
    嫌傷害被告部分，予以不起訴處分確定在案。從而，本案既
    無證據足以證明告訴人毆打被告在先，則被告辯稱：自衛云
    云，自難採信為有利於被告之判斷。
  (四)至於公訴意旨雖認被告具備殺人之犯意。惟查，被告當時雖
    持伸縮鐵棍攻擊告訴人之左前額部位，造成告訴人前額開放
    性傷口及左耳開放性傷口，是此2 傷口致告訴人血流滿面，
    但此2 部位及所受傷勢尚難認有致死之危險，除此之外，告
    訴人僅受有臉、頭皮之挫傷及表淺損傷，顯見被告持鐵棍攻
    擊之力道、加害之部位應未達致告訴人於死之程度。否則依
    當時被告之攻擊優勢，告訴人之傷勢應不止如此。再者，衡
    諸被告與告訴人素昧平生，爭執起因於告訴人嘔吐沾污計程
    車車身，而丁○○向伊表示身上僅有現金900 元，被告因此
    心生不滿，持鐵棍出言恫嚇丁○○，告訴人即下車袒護丁○○，而引發被告持鐵棍毆打之犯行。依此觀察，被告應係一
    時情緒不平，難認被告有何致人於死之決心。因此，揆諸前
    揭最高法院18年上字第1309號及19年上字第718 號判例意旨
    及說明，應認被告持伸縮鐵棍毆打告訴人左前額部位之行為
    ，尚不具殺害告訴人之故意。公訴意旨容有誤會。
五、綜上，本院認為被告前揭行為應係基於傷害之故意而為，所
    犯應為刑法第277 條第1 項之普通傷害罪，而刑法第277 條
    第1 項之普通傷害罪，依同法第287 條前段之規定，須告訴
    乃論。茲告訴人甲○○已於98年10月20日當庭與被告和解，
    且當庭撤回其對於被告之告訴（見本院卷第134 頁反面、第
    148 頁），揆諸前揭法條規定及說明，就被告傷害甲○○部
    分，自應諭知不受理之判決。
據上論斷，應依刑事訴訟法第299 條第1 項前段、第303 條第3
款，刑法第305 條、第41條第1 項前段、第38條第1 項第2 款，
刑法施行法第1 條之1 ，判決如主文。
本案經檢察官葉芳秀到庭執行職務。
中    華    民    國    98    年    10    月    29    日
                  刑事第六庭審判長  法  官  張永宏
                                    法  官  林孟皇
                                    法  官  林晏如
上正本與原本無異。
如不服本判決，應於判決送達後10日內向本院提出上訴狀（應抄
附繕本）。告訴人或被害人如對於本判決不服者，應具備理由請
求檢察官上訴，其上訴期間之計算係以檢察官收受判決正本之日
期為準。
                                    書記官  楊盈茹
中    華    民    國    98    年    10    月    29    日
附錄本案論罪科刑法條全文：
中華民國刑法第305條
以加害生命、身體、自由、名譽、財產之事，恐嚇他人致生危害
於安全者，處2 年以下有期徒刑、拘役或3 百元以下罰金。


司法院資訊處製作；財團法人民間司法改革基金會備份。
